最高法院民事判決　　　　　　　　　　　　　　　九十三年度台上字第一八四八號
　　上　訴　人　安泰技術工程股份有限公司
　　法定代理人　阮登發
　　訴訟代理人　林坤賢律師
　　被 上訴 人　行政院國軍退除役官兵輔導委員會
　　法定代理人　高華柱
　　訴訟代理人　蔡東賢律師
　　　　　　　　吳文淑律師
　　　　　　　　戴仲懋律師
右當事人間請求清償債務等事件，上訴人對於中華民國九十三年四月十四日台灣高等
法院高雄分院第二審判決（九十一年度重上字第五五號），提起上訴，本院判決如下
：
    主  文
原判決廢棄，發回台灣高等法院高雄分院。
    理  由
本件被上訴人之法定代理人已變更為高華柱，經其聲明承受訴訟，尚無不合，先予敘
明。
次查被上訴人主張：伊與訴外人建町開發股份有限公司（下稱建町公司）於民國八十
一年六月十五日簽訂技術合作契約（下稱原合作契約），約定以建町公司所持有製造
「預鑄電纜管」之水密性混凝土製作方法及材料配比專利，共同出資合作生產預鑄電
纜管及其他水泥製品（下稱系爭產品），嗣因上訴人承受建町公司之權利及義務，三
方乃於八十二年十二月十一日簽立技術合作契約書修正本（下稱系爭合約），並將原
合作契約納入其中，進行技術合作之營運。伊即以「梓泰專案」名義籌措及支付營運
資金共新台幣（下同）二千四百七十五萬二千五百五十八元，惟因系爭產品銷售情況
不佳，致年年虧損，依約上訴人即應負攤還半數營運資金予伊之義務。詎屢催未果，
伊遂於八十八年二月六日終止系爭合約。爰基於契約關係，求為命上訴人給付一千一
百零六萬二千六百七十六元之判決（被上訴人逾此部分之請求，經第一審判決其敗訴
後，未據聲明不服，已告確定）。另就上訴人之「反訴」，係以：系爭合約為無名契
約，而非隱名合夥契約，上訴人不得依民法第七百零九條規定請求返還出資額。縱可
請求，亦應與其應給付之營運資金相互抵銷。該合約係因上訴人拒不負擔半數營運資
金，又不提出其購買機具設備之憑證供伊審核，始經伊合法終止，上訴人再表示終止
系爭合約，即不生效力。其依民法第一百七十九條不當得利規定，反訴請求伊返還出
資額，或以伊違約為由請求賠償出資額，均屬無據等語，資為抗辯。
上訴人則以：被上訴人提出之收入傳票五十九張（下稱收入傳票）係從帳冊中摘錄，
既未將商業帳簿提供查核，在收入傳票上簽名者又非依系爭合約任命之人，可見該收
入傳票均係假帳。鑑定報告亦指出收入傳票非屬專款專用，無法鑑定其為營運資金，
被上訴人請求伊支付半數之營運資金，為無理由等語置辯。並以「反訴」主張：系爭
合約性質上屬隱名合夥，因被上訴人無故片面終止梓泰專案之營運，經伊於八十八年
五月六日及二十一日限期催告被上訴人回復營運未果已予終止系爭合約。被上訴人無
法律上原因持有屬於伊之權益部分，自應返還，亦即伊所支出之購買機器設備費五千
一百九十三萬三千四百九十一元、行政費用一百五十五萬零八百五十九元、技術轉讓
金三百萬元及其他費用七萬四千五百九十三元，合計五千六百五十五萬八千九百四十
三元，被上訴人均應依法返還或依約賠償。乃以反訴聲明，求為命被上訴人給付五千
六百五十五萬八千九百四十三元及自八十八年五月二十六日起加計法定遲延利息之判
決。
原審維持第一審所為被上訴人勝訴部分之「本訴」判決（上訴人應給付被上訴人一千
一百零六萬二千六百七十六元）及上訴人敗訴之「反訴」判決，駁回上訴人之上訴，
係以：被上訴人主張其依系爭合約約定支出營運資金計二千二百十二萬五千三百五十
一元，雖為上訴人所否認，惟經鑑定人陳玫峰會計師就被上訴人提出之會計資料鑑定
結果，認於「收入傳票」五十九張上蓋有「梓泰專案」專章者，即為梓泰專案收受由
被上訴人楠梓工廠撥入之款項。自八十二年七月一日起至八十五年十一月三十日止，
計撥入五十九筆，總金額六千二百九十四萬五千三百元。其中建購廠房之房屋設備支
出三千八百十九萬二千七百四十二元、機械設備支出二百六十二萬七千二百零七元後
，餘款二千二百十二萬五千三百五十一元，連同梓泰專案銷貨收入七十九萬一千四百
八十元、存入保證金二千六百元及上訴人撥款淨額七萬四千五百九十三元，均用以支
付：梓泰專案開辦費四百零九萬八千八百九十元、八十三年度至八十六年上半年度管
理費一千一百六十萬八千零四十九元、原料及生產費六百八十八萬四千零六十六元、
存入保證金七千元及銀行存款五萬五千四百三十九元，有鑑定報告書為證。因兩造請
求鑑定之事項為系爭營運資金主要用途及帳列科目之用途，自無法完全引用一般公認
審計準則來查核，且鑑定人已確實查核收入傳票之各項資金流入及支出情形，是被上
訴人縱未提出梓泰專案八十五年度以前之財務報表、商業帳簿以供查核，仍不影響鑑
定報告書之可為採信。應認被上訴人主張其為梓泰專案共支付六千二百九十四萬五千
三百元為真實，不因收入傳票上記載之製作人非梓泰專案依約任命之人而異。依原合
作契約第七條約定，營運資金原則上固由被上訴人負責籌措，但該條所稱營運資金之
真意，當指為使梓泰專案能順利營運，被上訴人每年度因生產、銷售所需支付員工薪
資、生產原料之採購及經營管理等費用而言。準此，依鑑定報告書所載，被上訴人計
支出人事費用一千五百九十六萬二千零四十六元、行政管理費二百五十三萬零四百八
十七元、原料採買費二百九十萬七千二百三十二元及雜項購置費一百十九萬一千二百
四十六元，當屬該條款所稱之「營運資金」。上訴人辯稱該條所謂「按照年度產銷計
劃」，應僅限於年度產銷計劃所需之費用，而不及於人事、管銷費用，自不足採。又
任何企業在開始營運前均需籌備、於結束營業時需處理善後、了結現務；故收入傳票
所載撥入期間自八十二年七月二日起至八十五年十一月二十二日止，雖較梓泰專案正
式開始營運之八十三年七月一日起至停止生產之八十五年十一月一日止為長，並不影
響上開營運資金係用於梓泰專案營運所需之認定。亦不因鑑定報告書指稱系爭金額是
否屬於營運上必要之支出無法由會計資料判斷而異。則梓泰專案自八十五年度至八十
八年度止，既年年虧損，有損益計算表為憑，且為上訴人所不爭，依原合作契約第十
一條約定，上訴人即應負攤還半數營運資金之義務。被上訴人以「本訴」請求上訴人
給付營運資金之半數一千一百零六萬二千六百七十六元，自屬有據。次查，原合作契
約第三條及第十一條前段有關生產機具設備權利歸屬及債務應平均分擔，而非僅以出
資額之限度內負擔之約定，與民法第七百零二條及第七百零三條關於隱名合夥人之出
資及責任規定不符，顯見系爭合約在性質上並非隱名合夥契約，而係無名契約。上訴
人於八十八年五月六日以合夥目的事業不能完成，及合夥營業已廢止為由，所為終止
系爭合約之意思表示，即不生終止之效力。其依民法第七百零九條之規定，「反訴」
請求被上訴人返還其出資額，尚屬無據。又因上訴人於梓泰專業年年虧損情形下，未
依約支付營運資金之半數，被上訴人催請其履行未果後，於八十八年二月六日所為終
止系爭合約之意思表示，已生終止之效力。上訴人於被上訴人合法終止系爭契約後，
猶於八十八年五月六日要求被上訴人回復梓泰專案之生產，並以被上訴人違約為由，
於同年月二十一日為終止系爭合約之意思表示，均於法無據，不生終止之效力。至於
上訴人提供之機器設備及一切必要設施費五千一百九十三萬三千四百九十一元，於製
造成本內分十年折舊攤還前，該機器設備及相關設施之所有權仍歸上訴人所有，上訴
人自可取回，被上訴人並未因此受有不當利益；而行政費用一百五十七萬一千三百三
十三元及其他費用七萬四千五百九十三元，應屬梓泰專泰之營運資金，依約上訴人有
支付營運資金予被上訴人之義務，被上訴人原即有權收受，難謂有何不當得利。又支
付建町公司技術轉讓金三百萬元部分，經核與被上訴人無關，亦難認被上訴人受有此
三百萬元之利益。是上訴人以系爭合約業經其合法終止，依不當得利法律關係，「反
訴」請求被上訴人返還其出資額，為無理由。再者，被上訴人終止系爭合約，係不可
歸責於被上訴人，已如前述，上訴人依原合作契約第十二條約定，「反訴」請求被上
訴人賠償其出資額，仍屬無理云云，為其論斷之基礎。
按主張有利於己之事實者，應就該事實負舉證責任。本件被上訴人起訴請求上訴人給
付半數營運資金，自應就確有此筆營運費用之支出及支出之必要性負舉證責任。而系
爭營運資金，是否為必要之營運資金，既經鑑定人陳玫峰會計師指出未能由會計資料
為判斷（一審卷第一宗、四五○頁），則依原合作契約第九條有關兩造應共同檢審帳
冊之約定（一審卷第一宗、八頁），被上訴人原即有提出帳冊供上訴人查核之義務。
乃被上訴人未依原法院之命（原審卷第一宗、二○○頁）提出會計報表（資產負債表
、損益表、業主權益變更表）供上訴人檢審，原審未待詳查，復恝置上訴人一再辯稱
營運資金不等同收入傳票總金額減去廠房、機械設備費之餘額云云（原審卷第二宗、
二七六至二七八頁）之重要攻擊防禦方法於不論，遽為上訴人不利之判決，已有判決
不備理由之違誤。又原審先則認定系爭五十九張收入傳票之總金額為六千二百九十四
萬五千三百元，減去廠房設備費三千八百十九萬二千七百四十二元、機械設備費二百
六十二萬七千二百零七元後之餘額二千二百十二萬五千三百五十一元為營運資金。繼
則謂營運資金包含用於支付開辦費四百零九萬八千八百九十元、管理費一千一百六十
萬八千零四十九元、原料費及生產費六百八十八萬四千零六十六元、存入保證金七千
元，以及存款五萬五千四百三十九元。果屬如此，其合計應為二千二百六十五萬三千
四百四十四元，亦見兩者之數額不符。其實際金額究竟若干？且仍在被上訴人占有中
之銀行存款，是否可認為已支付之營運資金，應由上訴人分擔一半？茍依原審所認定
，原合作契約第七條所指之營運資金係「為使梓泰專案能順利營運，被上訴人每年度
因生產、銷售所需支付員工薪資、生產原料之採購及經營管理等費用」，則開辦費是
否屬於營運資金？尤待釐清。其次，兩造基於合約關係進行梓泰專案之生產事業，被
上訴人是否有權於八十五年十一月一日片面決定停止生產？並於停止生產後二年餘，
再以催請上訴人支付半數營運資金未果為由，終止系爭合約？能否發生終止之效力？
再者，原合作契約第三條及第十一條前段分別約定：「……各項生產機具設備費及一
切必要設施費用於製造成本內分十年折舊攤還雙方，攤還完畢後，所有廠房、機器設
備及一切必要設施即歸乙方（即被上訴人）單獨所有，……」、「如營運發生困難，
造成虧損時，甲乙雙方（即兩造）同意平均負擔。」而上訴人所支出各項生產機具設
備費及一切必要設施費用，迄未經攤還，為原審所認定，果爾，上訴人反訴請求被上
訴人給付未經攤還之機器費用，是否全然無據？機器費用若為投資金之一部分是否尚
須攤還？此外，原審認定上訴人支付之行政費用一百五十七萬一千三百三十三元及其
他費用七萬四千五百九十三元，均為梓泰專泰營運資金，如屬實在，上訴人就其支付
之此部分費用可否與被上訴人請求之營運資金相互抵銷？原審於未詳為調查審認前，
遽為上訴人不利之認定，駁回上訴人反訴之請求，自嫌速斷。上訴意旨，指摘原判決
不當，求予廢棄，非無理由。
據上論結，本件上訴為有理由。依民事訴訟法第四百七十七條第一項、第四百七十八
條第二項，判決如主文。
中　　　華　　　民　　　國　　九十三　　年　　　九　　　月　　　九　　　日
                              最高法院民事第六庭
                                  審判長法官  蘇　茂　秋
                                        法官  朱　建　男
                                        法官  蘇　達　志
                                        法官  陳　碧　玉
                                        法官  高　孟　焄
      右正本證明與原本無異
                                              書  記  官
中　　　華　　　民　　　國　　九十三　　年　　　九　　　月　　 二十 　　日
                                                                        Ｅ
